【裁判字號】    99,易,121
【裁判日期】    991011
【裁判案由】    背信
【裁判全文】
臺灣彰化地方法院刑事判決               99年度易字第121號
公  訴  人  臺灣彰化地方法院檢察署檢察官
被      告  丙○○
選任辯護人  李慶松律師
上列被告因背信案件，經檢察官提起公訴（98年度偵字第10606
號），本院判決如下：
    主  文
丙○○無罪。
    理  由
一、公訴意旨略以：被告丙○○與王溪冰、王椿柳（起訴書誤載
    為王樁柳）、王鑫國、王元順為兄弟，5人於民國42年9月間
    ，訂定兄弟協議分書（下稱系爭協議書），詳細約定各兄弟
    分得之家產，依系爭協議書第3條前段，以被告丙○○名義
    購置之彰化縣員林鎮○○○段第371、372地號土地（下稱系
    爭土地原371、372地號並於72年7月7月19日，因地籍圖重測
    而依序變更為450、436地號，地段名稱不變）持分各2分之1
    （下稱系爭持分），悉歸王溪冰、王椿柳、王鑫國、丙○○
    、王元順兄弟均分取得。其後被告丙○○於45年間將系爭持
    分各出賣10分之2予王宗梁，系爭持分每筆剩餘10分之3；詎
    被告丙○○意圖為自己不法之利益，明知系爭土地所有權僅
    係信託登記於自己名下，王元順、其兄王溪冰、王椿柳、王
    鑫國之繼承人等權利人依協議書對該土地可主張權利，竟違
    背其身為受託登記人之任務，以系爭土地權利人自居，未經
    上開共同權利人同意，先於96年6月13日，以系爭土地之其
    他登記共有人王煜輝等7人為被告，具狀向本院訴請分割彰
    化縣員林鎮○○○段第436地號土地，復於96年8月31日，具
    狀為訴之追加，請求合併分割系爭2筆土地，並於該訴訟中
    同意本院以變賣系爭土地，將價金分配於各共有人之方式分
    割，經本院於96年12月31日，以96年度訴字第572號判決以
    上開變價分配方式分割系爭土地，案經上訴，由臺灣高等法
    院臺中分院於97年8月5日，以97年度上字第89號判決駁回上
    訴，並已確定在案。被告丙○○復承上犯意，於97年10月2
    日，以上開確定判決為執行名義，向本院聲請強制執行拍賣
    系爭土地，由其不知情之女兒王玉琴（所涉背信案件由檢察
    官另為不起訴處分確定）於97年12月25日，以新臺幣（下同
    ）810萬元得標拍定，經本院於98年1月15日核發權利移轉證
    書，至此系爭土地之所有權由王玉琴取得，而被告丙○○於
    98年2月26日，就系爭土地拍賣之價金分配取得191萬9451元
    ，亦均未分與系爭土地之其他權利人，致王元順及王溪冰、
    王椿柳、王鑫國之繼承人等人喪失對系爭持分之權利，又未
    能取得系爭土地變賣分配之價金而受有損害。嗣王玉琴於98
    年3月27日，具狀向本院訴請系爭土地之原共有人王煜輝等
    人及王鑫國之妻王張查、王鑫國之子甲○○、乙○○拆屋返
    還其等占用系爭土地之部分，始由甲○○、乙○○循線查悉
    上情，因認被告丙○○涉犯刑法第342條之背信罪嫌。
二、按犯罪事實應依證據認定之，無證據不得認定犯罪事實。又
    不能證明被告犯罪者，應諭知無罪之判決，刑事訴訟法第15
    4條第2項、第301條第1項分別定有明文。又認定不利於被告
    之事實，須依積極證據，苟積極證據不足為不利於被告事實
    之認定時，即應為有利於被告之認定，更不必有何有利之證
    據。另按事實之認定，應憑證據，如未能發現相當證據，或
    證據不足以證明，自不能以推測或擬制之方法，以為裁判基
    礎；又認定犯罪事實，所憑之證據，雖不以直接證據為限，
    間接證據亦包括在內，然無論直接或間接證據，其為訴訟上
    之證明，須於通常一般之人均不致於有所懷疑，而得確信其
    為真實之程度者，始得據之為有罪之認定，倘其證明尚未達
    到此一程度，而有合理性懷疑之存在時，即無從為有罪之認
    定，最高法院30年上字第816號判例、40年臺上字第86號判
    例、30年上字第1831號判例、76年臺上字第4986號判例分別
    著有明文可資參照。再刑事訴訟法第161條已於91年2月8日
    修正公布，其第1項規定：檢察官就被告犯罪事實，應負舉
    證責任，並指出證明之方法。因此，檢察官對於起訴之犯罪
    事實，應負提出證據及說服之實質舉證責任。倘其所提出之
    證據，不足為被告有罪之積極證明，或其指出證明之方法，
    無從說服法院以形成被告有罪之心證，基於無罪推定之原則
    ，自應為被告無罪判決之諭知，亦有最高法院92年臺上字第
    128號判例可供參照。
三、程序方面：
（一）本案下揭引用之供述證據及非供述證據，均經本院依法踐
      行調查證據程序，而公訴人、被告及選任辯護人均同意各
      該證據具有證據能力，且亦查無依法應排除其證據能力之
      情形，是後述所引用證據之證據能力均無疑義，合先敘明
      。
（二）選任辯護人雖認：被告丙○○與告訴人甲○○、乙○○係
      屬3親等之旁系血親，依刑法第343條準用同法第324條第2
      項之規定，本件需告訴乃論；又依刑事訴訟法第237條第1
      項之規定，告訴乃論之罪，其告訴應自得為告訴之人知悉
      犯人之時起，於6個月內為之；而本件依照起訴書所載之
      犯罪事實，被告之背信犯行於96年8月31日已完成，惟告
      訴人遲於98年5月12日始具狀提出告訴，顯已逾6個月之告
      訴期間，故本件告訴為不合法。惟按「刑事訴訟法第216
      條第1項（修正後為第237條第1項）規定，告訴乃論之罪
      ，應自知悉犯人之時起，於6個月內為之，所稱知悉，係
      指確知犯人之犯罪行為而言，如初意疑其有此犯行，而未
      得確實證據，及發見確實證據，始行告訴，則不得以告訴
      人前此之遲疑，未經申告，遂謂告訴為逾越法定期間。」
      最高法院28年上字第919號判例可資參照。查本件於被告
      之女兒王玉琴於98年3月27日向告訴人甲○○、乙○○提
      起拆屋還地訴訟之前，告訴人甲○○、乙○○於之前之相
      關民事訴訟，均非當事人，且依卷附相關證據，亦難認定
      告訴人甲○○、乙○○於98年3月27日前，已確切知悉被
      告上開檢察官所指之背信犯行，是以本件告訴人甲○○、
      乙○○提起告訴之時間，本院認定仍在6個月之告訴期間
      內，選任辯護人此部分之抗辯並不足採，核予敘明。
四、實體部分：
    公訴人認被告丙○○涉有前開背信犯行，無非係以：(一)依證
    人王元順、甲○○於偵查中之證詞，堪認系爭協議書為真；
    (二)被告於87年間，以該協議書為依據，具狀訴請王溪冰等人
    分配另筆土地之徵收補償費，更堪認該協議書為真；(三)此外
    復有系爭土地45年間之登記簿謄本、本院96年度訴字第572
    號案件起訴狀、追加起訴狀、本院96年度訴字第572號判決
    、臺灣高等法院臺中分院97年度上字第89號判決、本院97年
    度執字第33214號案件97年12月25日拍賣筆錄、不動產權利
    移轉證書、拍賣價金分配明細表等資料附卷可按，為其主要
    論據。訊據被告對於上開向本院訴請分割系爭土地及強制執
    行拍賣系爭土地等情，均坦承在卷，惟堅決否認涉有前開背
    信罪嫌，辯稱：系爭協議書簽訂時，伊才11歲，當時伊並不
    知道有該協議書，是後來於87年間，王鑫國拿出該協議書，
    渠等一起以該協議書為依據，訴請王溪冰等人分配另筆土地
    之徵收補償費，伊才知道；本案伊承認確有該協議書，也願
    意將變賣所得款項分配予告訴人甲○○、乙○○，但渠等並
    未向其追索該筆款項等語。選任辯護人則為被告辯護稱：關
    於協議書部分，訂立當時被告年紀甚小，被告根本不了解協
    議書之內容；且協議書之作成，告訴人並未參與，可否因而
    拘束被告及告訴人，及信託關係是否可以繼承，均不無疑義
    ？被告請求分割，僅係不願意與他人共有，而是否變價分割
    係法官職權，被告無法得知；告訴人等並未向被告請求分割
    所得之價款，並非被告不願意給予等語。經查：
（一）被告及選任辯護人於本院審理時對於系爭協議書之真正均
      已不爭執，且參諸證人王元順、甲○○於偵查中所證，及
      依卷附本院87年度家訴字第20號案件卷宗，被告於該案中
      係據系爭協議書之內容向王溪冰等人主張給付補償費，更
      堪認系爭協議書為真。且系爭協議書簽訂時，被告雖未滿
      20歲，惟觀諸卷附之系爭協議書影本，其上已據被告之法
      定代理人簽名，從而解釋上自應認系爭協議書之內容為有
      效。惟就系爭土地之權利部分，依系爭協議書之內容係載
      「第條，以丙○○名義購置之員林鎮大埔厝第柒壹地
      號及同所第柒貳地號土地……，悉歸王溪冰、王椿柳、
      丙○○、王鑫國、王元順均分取得……」，就不動產之權
      利變動觀察，容係其餘四兄弟就系爭不動產之應有部分取
      得對被告之移轉登記請求權，尚不足認定渠等已係該不動
      產權利之共有人，合先敘明。
（二）又按「各共有人，除法令另有規定外，得隨時請求分割共
      有物。」，民法第823條第1項前段定有明文，是以被告依
      系爭土地共有人之身分訴請本院以96年度訴字第572號事
      件分割系爭土地，本屬合法之權利行使。何況本件無論王
      溪冰、王椿柳、王鑫國、王元順是否將渠等之應有部分信
      託登記於被告名下，被告為系爭土地共有人之身分，均不
      受影響，自難因王溪冰、王椿柳、王鑫國、王元順將渠等
      之應有部分信託登記於被告名下，使被告本即享有之合法
      權利，受到任何影響。
（三）再按「訴求分割共有物之目的，即在消滅共有關係。至於
      分割之方法，或為原物分配或為變賣以價金分配於各共有
      人，則由法院依職權定之，不受當事人聲明之拘束。」，
      最高法院68年臺上字第3247號判例可資參照。秉此，系爭
      土地經本院96年度訴字第572號判決應予變價分割，其中
      當事人不服，上訴臺灣高等法院臺中分院以97年度上字第
      89號判決上訴駁回確定，亦均於判決中說明不採原物分割
      而採變價分割之理由，顯然採此變價分割消滅系爭土地之
      共有係法院職權所定之結果，非被告所能決定；且對系爭
      土地之共有人或權利人而言，因可分配變賣所得之價金，
      亦難認有何權利受損之情事。
（四）另按「刑法第342條第1項之背信罪，必須違背任務之行為
      ，具有為圖取不法利益，或圖加不法損害之意思，為構成
      要件，若本人利益之受損害，乃基於正當原因，並非不法
      ，則因缺乏犯罪意思要件之故，即難律以本罪。」，最高
      法院著有53年度臺上字第2429號判例足資參照。本件系爭
      協議書雖屬真正且有效，惟被告依系爭土地共有人之身分
      訴請分割系爭土地，本屬合法之權利行使，縱告訴人之權
      利因而受損，然此乃係基於正當原因，並非不法，自難認
      被告有何圖取不法利益，或圖加不法損害之意思，參照上
      開判例意旨，顯難論以被告背信罪。何況法院判決變價分
      割系爭土地，係法院職權所定之結果，告訴人之權利亦未
      因而受損，更難認被告前開所為構成背信罪。至告訴人雖
      迄今仍未取得拍賣系爭土地所得分配之價金，惟被告於本
      院審理時表明願意將款項分配與告訴人，只是告訴人迄未
      向被告追索該筆款項等語，公訴人亦未提出任何足資證明
      被告拒絕將該筆款項分配予告訴人之證據，自亦難認定被
      告有何意圖為自己或第三人不法所有之侵占意圖，故亦難
      論以被告刑法第335條第1項之侵占罪，附此敘明。
五、綜上所述，本院認公訴人所提出之證據，尚有合理之懷疑存
    在，並不足以使本院達成被告有罪之確信，此外，復查無其
    他積極證據足認被告有公訴人所指之背信罪嫌，揆之前開法
    條及判例意旨，即應為被告有利之認定，而對被告為無罪之
    諭知。
據上論斷，應依刑事訴訟法第301條第1項，判決如主文。
本案經檢察官林佳裕到庭執行職務。
中    華    民    國    99    年    10    月    11    日
                      臺灣彰化地方法院刑事第九庭
                            審判長法官      蕭文學
                            法      官      黃齡玉
                            法      官      紀佳良
以上正本證明與原本無異。
如不服本判決，應於收受判決後10日內向本院提出上訴書狀，並
應敘述具體理由；其未敘述上訴理由者，應於上訴期間屆滿後20
日內向本院補提理由書（均須按他造當事人之人數附繕本「切勿
逕送上級法院」）。
告訴人或被害人對於判決如有不服具備理由請求檢察官上訴者，
其上訴期間之計算係以檢察官收受判決正本之日期為準。
中    華    民    國    99    年    10    月    11    日
                            書  記  官      林佑儒

司法院資訊處製作；財團法人民間司法改革基金會備份。
